【裁判字號】    90,訴,1979
【裁判日期】    900824
【裁判案由】    租佃爭議
【裁判全文】
臺灣臺中地方法院民事判決  九十年度訴字第一九七九號
    原      告  戊○○
    被      告  甲○○
                丙○○
    訴訟代理人  乙○○
    被      告  丁○○
右當事人間租佃爭議事件，本院判決如左：
    主    文
被告應會同原告就坐落台中縣龍井鄉○○段二三一地號及同段二三二地號兩筆耕地向台中縣
龍井鄉公所辦理承租人變更為原告名義之租約變更登記。
訴訟費用由被告負擔。
    事    實
甲、原告方面：
  一聲明：求為判決如主文所示。
  二陳述：
    (一)按耕地三七五減租條例第六條第一項規定，本條例施行後，耕地租約應一律以書面為
      之，租約之訂立、變更、終止、或換訂，應由出租人會同承租人申請登記。又按，耕
      地租約有承租人死亡由現耕繼承人繼承承租權之情形者，應申請租約變更登記，臺灣
      省耕地租約登記辦法第四條第一項第三款定有明文。
    (二)查原告之被繼承人蔡王連於民國六十一年三月十日向被告之被繼承人朱啟全承租台中
      縣龍井鄉○○段二三一地號及同段二三二地號土地耕作，並訂有臺灣省台中縣龍水字
      第九七號私有耕地租約書在案，八十一年六月十一日朱啟全過世後，上揭二筆耕地遂
      由被告繼承；嗣於民國八十八年二月二十八日蔡王連身故，查原告係其現耕繼承人，
      依法自得繼承蔡王連之承租權利而繼續承租系爭耕地。復查，本件繼承耕地租約之事
      實發生後，原告即依上開規定向被告請求會同辦理系爭耕地之租約變更登記，詎遭被
      告拒絕，是以原告復依台灣省耕地租約登記辦法第二條第二項規定單獨申請登記，然
      被告以原告未付租金云云提出異議，台中縣龍井鄉公所因此將原告之申請書件退回而
      無法完成登記。為保權益，原告遂依耕地三七五減租條例第二六條規定，分別於民國
      八十九年五月三日及七月十四日就本件租佃爭議事件向台中縣龍井鄉公所申請調解，
      惟被告仍執前詞拒絕原告之請求，調解不成立，雖再經函送台中縣政府耕地租佃委員
      會調處，亦無結果，是以本件依耕地三七五減租條例第二六條之規定，移送  鈞院審
      理。
    (三)經查，系爭耕地八十六年度之地租，原告係委託蔡秋松代為轉交之，惟被告卻無端拒
      絕受領，並非原告未依約繳付，為此懇請  鈞院傳訊證人蔡秋松到庭說明，即明真相
      ，被告指稱原告未繳納地租云云，與事實不符，實不足採。再查，原告嗣後並將應繳
      交之地租，以郵政匯票寄交被告，並以存證信函通知被告，是以被告以地租未納為由
      托詞終止租約拒絕會同原告辦理系爭耕地之租約變更登記，依法顯屬無據。
    (四)綜上所述，原告係為系爭耕地租約承租人蔡王連之現耕繼承人，原告既已繼承蔡王連
      之承租權利，依前開耕地三七五減租條例第六條第一項及台灣省耕地租約登記辦法第
      四條第一項第三款之規定，原告自得請求被告會同原告辦理原告名義之耕地租約變更
      登記。
  三證據：
    提出私有耕地租約書一份、土地登記謄本二份、現耕證明書一紙、耕地三七五租約變更
    登記申請書一份、戶籍謄本四件、現耕繼承人切結書一紙、繼承人現耕切結書一份、非
    現耕繼承人同意書一份、印鑑證明一紙、台中縣龍井鄉公所函一份、郵政國內匯款執據
    八紙、匯票四紙、存證信函八件、掛號郵件查單一紙等影本為證並聲請訊問證人蔡秋松
    。
二、被告方面：
    被告丁○○未於最後言詞辯論期日到場，惟據其以前之辯論，與其餘被告同：
  一聲明：求為判決：
    (一)駁回原告之訴。
    (二)訴訟費用由原告負擔。
  二陳述：
    系爭土地租谷每年八百六十六台斤，換算成現金繳納，每年繳租一次，原告自八十六年
    起即未繳納租金，積欠租金二年以上，被告要終止租約，收回土地。嗣後，原告雖將八
    十六年、八十七年、八十八年、八十九年度租金分成四份以匯票寄給被告，但被告未兌
    領，只把它當成欠租證據。況被告父親過世後，原告亦未接洽辦理承租人名義變更，訂
    立新租約，是兩造間無租約存在，系爭土地該收回。
    理    由
一、被告丁○○未於最後言詞辯論期日到場，核無民事訴訟法第三百八十六條各款所列情形
    ，爰依原告聲請由其一造辯論而為判決。
二、查原告之母蔡王連於六十一年三月十日向被告之父朱啟全承租坐落台中縣龍井鄉○○段
    二三一及二三二地號土地耕作，並訂有私有耕地租約書，八十一年六月十一日出租人朱
    啟全過世，上開二筆耕地由被告繼承，應有部分各為四分之一。八十八年二月二十八日
    承租人蔡王連身故，原告為其現耕繼承人，另一非現耕繼承人紀蔡錦娥同意放棄繼承系
    爭土地承租權利，而由原告繼承承租耕作，原告向台中縣龍井鄉公所提出耕地三七五租
    約變更登記申請，被告以原告自八十六年以後積欠租金為由提出異議，致原告之申請被
    退回而無法完成登記。嗣經調解、調處亦無結果，原告於八十九年七月二十日及同年八
    月三十日分別將八十六年、八十七年、八十八年、八十九年所積欠之租金以匯票及存證
    信函分寄給被告。上開事實，有原告提出之私有耕地租約書一份、土地登記謄本二份、
    現耕證明書一紙、耕地三七五租約變更登記申請書一份、戶籍謄本四件、現耕繼承人切
    結書一紙、繼承人現耕切結書一紙、非現耕繼承人同意書一份、印鑑證明一紙、台中縣
    龍井鄉公所函一紙、郵政國內匯款執據八紙、匯票四紙、存證信函八件、掛號郵件查單
    一紙等影本為證，並經證人蔡秋松到庭供證：
    其代原告繳租給被告乙○○被拒屬實。
    被告則以其父過世後，原告並未洽辦訂立新租約，變更承租人名義，兩造間無租約存在
    。且原告八十六年至八十九年之租金未繳，被告欲終止租約，收回系爭土地。
    經查：
    (一)出租人朱啟全與承租人蔡王連於六十一年三月十日所立之台灣省台中縣私有耕地租約
      書背面有續訂租約加蓋之戳記，八十六年八月廿七日最後一次續約，租期自八十六年
      一月一日起至九十一年十二月卅一日止續訂租約六年，被告辯稱兩造間無租約存在，
      與事實不符。
    (二)被告承認有接到原告所寄八十六年、八十七年、八十八年、八十九年年租谷八百六十
      六台斤換算成現款之匯票，但彼等未兌領，僅作為原告欠租之證據，原告仍欠租四年
      ，構成終止租約事由。
    按票據為有價證券，持有票據者，即得享有票上所載之權利。而匯票係發票人簽發一定
    之金額，委託付款人於指定之到期日，無條件支付與受款人或執票人之票據。匯票為匯
    兌工具，持有匯票者，即取得票上所載款項之權利。被告承認取得原告所欠租額之匯票
    ，匯票即是匯兌工具，被告自取得原告所欠租金。
    民法第四百四十條第一項規定，「承租人租金支付有遲延者，出租人得定相當期限，催
    告承租人支付租金，如承租人於其期限內不為支付，出租人得終止契約」。即租金之遲
    付，可構成出租人終止契約之理由，惟必須先行定期催告，而仍不支付時，始可終止契
    約。依民法第四百四十條第一項規定，承租人欠租於催告期限內未為支付，出租人固得
    終止契約，但在出租人終止契約之意思表示前，承租人依債務本旨為給付，出租人不得
    終止租賃契約。而民法第四百四十條第一項所載承租人租金支付有遲延者，出租人得定
    相當期限催告承租人支付，如承租人於其期限內不為支付者，出租人得終止契約之規定
    ，於出租人依耕地三七五減租條例第十七條第一項第三款規定終止契約時亦適用之。（
    參照最高法院四十三年台上字第三二九號、四十四年台上字第二三九號、四十五台上字
    第二０五號、四十六年台上字第一五０八號判例意旨）。
    本件就原告所欠自八十六年起至八十九年止之租金，被告固未先行定期催告繳納，且於
    被告終止契約前，原告已依債務本旨，將所欠租金，以匯票寄達被告，是被告主張終止
    租約，收回系爭土地，於法不合，礙難採納。
三、本件蔡王連有兩位繼承人，其一非現耕繼承人紀蔡錦娥已立同意書拋棄繼承承租權利，
    同意由另一現耕繼承人即原告戊○○繼承承租系爭土地權利，是原告提起本訴，訴請被
    告會同原告就其出租之坐落台中縣龍井鄉○○段二三一地號及同段二三二地號兩筆耕地
    向台中縣龍井鄉公所辦理承租人變更為原告戊○○名義之租約變更登記，於法並無不合
    ，應予准許。
四、據上論結，原告之訴為有理由，依民事訴訟法第三百八十五條第一項前段、第七十八條
    、第八十五條第一項前段判決如主文。
中        華        民        國   九十     年      八       月    二十四     日
                                    臺灣臺中地方法院民事第四庭
~B法      官  周靜秀
右為正本係照原本作成
如不服本判決，應於判決送達後二十日內，向本院提出上訴狀。
中        華        民        國   九十     年      八       月    二十七     日
~B法院書記官


司法院資訊處製作；財團法人民間司法改革基金會備份。
